【裁判字號】    98,訴,1187
【裁判日期】    981022
【裁判案由】    商業登記法
【裁判全文】
臺北高等行政法院裁定
                                      98年度訴字第1187號
                                     98年10月1日辯論終結
原      告  甲○○
被      告  臺北縣政府經濟發展局
代  表  人  乙○（局長）
訴訟代理人  丙○○
            丁○
上列當事人間商業登記法事件，原告不服臺北縣政府中華民國98
年4月14日北府訴決字第0980138435號訴願決定，提起行政訴訟
，本院裁定如下：
    主  文
原告之訴駁回。
訴訟費用由原告負擔。
    理  由
一、按人民因中央或地方機關之違法行政處分，認為損害其權利
    或法律上之利益，經依訴願法提起訴願而不服其決定者，得
    向高等行政法院提起撤銷訴訟，行政訴訟法第4 條第1 項定
    有明文。而此所謂行政處分係指行政機關就公法上具體事件
    所為之決定或其他公權力措施而對外直接發生法律效果之單
    方行政行為而言，此參照行政程序法第92條第1 項及訴願法
    第3 條第1 項之規定可明。是以行政機關所為單純的事實敘
    述或理由說明，並非對人民之請求有所准駁，既不因該項敘
    述或說明而生法律上之效果，自非行政處分，最高行政法院
    ﹝民國（下同）89年7 月1 日改制前為行政法院﹞62年裁字
    第41號判例意可資參照。又依行政訴訟法第107 條第1 項第
    10款之規定，原告之訴，有起訴不合程式或不備要件者，行
    政法院應以裁定駁回之。準此以論，提起撤銷訴訟，以有中
    央或地方機關之行政處分存在為前提，若行政機關所為措施
    非屬行政處分，即欠缺起訴之前提要件，原告對於非行政處
    分提起訴願，經決定不受理後，復行提起行政訴訟，乃不備
    起訴之要件，顯非合法，應予駁回（最高行政法院51年判字
    第226 號、55年判字第205 號判例意旨參照）。
二、本件原告於臺北縣永和市○○路295 號1 樓開設「時光隧道
    啤酒屋」，領有臺北縣政府核發之北縣商聯甲字第09708843
    號營利事業登記證，登記之營業項目為「（一）F501060 餐
    館業；（二）F501050 飲酒店業」；嗣經臺北縣政府聯合稽
    查小組（被告為臺北縣政府聯合稽查小組其中一員）於97年
    10月13日晚間20時許，至原告經營之「時光隧道啤酒屋」實
    施現場稽查作業，認定現場經營樣態為視聽歌唱業，原告不
    服被告認定現場經營樣態，於97年12月1 日提出陳情書。被
    告於97年12月3 日以北經商字第0970903406號函回覆認定現
    場行業別依據及理由後，原告再表不服，於97年12月16日再
    提陳情書。被告遂於97年12月29日再以北經商字第09709507
    05號函（下稱系爭函文）回覆，原告不服，提起訴願，遭訴
    願決定不受理後，原告猶未甘服，提起本件行政訴訟。
三、經查：系爭函文函覆原告略以：「……說明：……二、本府
    聯合查報小組係依商業登記法第9 條第2 項，於97年10月13
    日20時許前往上述場所稽查，發現該場所之地下一樓經營登
    記範圍以外之視聽歌唱業，且由現場稽查照片可知，當時地
    下一樓與一樓營業場所並未如同陳情人所述有任何門禁區隔
    ，且就地下一樓之裝潢及設備觀之，亦難認並無營業情事，
    同時當時現場亦有場所之人員隨同在場，故本局依商業登記
    法之規定進行稽查，核與法並無不合。三、本府聯合查報小
    組之稽查紀錄表於稽查人員填寫完畢後，均給予被稽查場所
    之人員相當時間檢視紀錄表上之記載無誤後，方簽名並捺指
    印於其上，如有疑義可立即提出或陳述意見，基此，事後再
    以「無暇詳加審閱」之理由為抗辯，恐難採認。四、另陳情
    人一再辯稱，其地下一樓之視聽歌設備僅供親友、員工使用
    ，惟現場情形觀察，該地下一樓既與主要營業場所之一樓並
    無明顯區隔，其裝潢格局及所使用之視聽設備均與一般家用
    有所不同，依照經驗及論理法則，難認其無經營視聽歌唱業
    之情事。……」等內容，此有系爭函文附於原處分卷可參，
    足見認系爭函文係說明97年10月13日「臺北縣政府聯合查報
    小組稽查商業活動現場紀錄表」中，有關該聯合查報小組認
    定現場經營視聽歌唱業，據以認定之事實及其法源依據，核
    其內容為單純的事實敘述或理由說明，均未涉及中央或地方
    機關就公法上具體事件所為之決定或其他公權力措施而對外
    直接發生法律效果之單方行政行為，實無行政處分之效力，
    應屬觀念通知，顯與發生具體的法律上效果，直接影響人民
    權利或利益之單方行政行為，截然不同，自不得視為行政處
    分。惟原告竟對之提起訴願，自非法之所許，訴願決定以系
    爭函文非行政處分予以不受理決定，並無違誤，原告對之提
    起行政訴訟，依前揭規定、判例與說明，自有未合，應予駁
    回。
四、又本件原告訴訟既不合法，則其實體上之主張與陳述，自無
    庸審酌，併此敘明。
五、爰依行政訴訟法第107 條第1 項第10款、第104 條、民事訴
    訟法第95條、第78條法規，裁定如主文。
中    華    民    國    98    年    10    月    22    日
            臺北高等行政法院第一庭
                            審判長法  官  王立杰
                                  法  官  楊得君
                                  法  官  許麗華
上為正本係照原本作成。
如不服本裁定，應於送達後10日內向本院提出抗告狀（須按他造
人數附繕本）。
中    華    民    國    98    年    10    月    22    日
                                  書記官  蘇婉婷


司法院資訊處製作；財團法人民間司法改革基金會備份。
